【裁判字號】    89,勞上易,27
【裁判日期】    900109
【裁判案由】    給付工資
【裁判全文】
臺灣高等法院民事判決  八十九年度勞上易字第二七號
    上  訴  人  遠東航空股份有限公司
    法定代理人  崔湧
    訴訟代理人  黃虹霞律師
    被  上訴人  甲○○                  住台北市○○○路○段八三巷五號七樓
                              .
    訴訟代理人  魏千峰律師
                劉默容律師
右當事人間請求給付工資事件，上訴人對於中華民國八十九年六月三十日臺灣臺北地
方法院八十八年度勞訴字第一○九號第一審判決提起上訴，被上訴人並為訴之擴張，
本院判決如左：
    主      文
原判決關於命上訴人給付被上訴人如原判決附表一、二所示之本息部分及該部分假執
行之宣告與訴訟費用之裁判均廢棄。
右開廢棄部分，被上訴人在第一審之訴及其假執行之聲請均駁回。
被上訴人擴張之訴及其假執行之聲請均駁回。
第一、二審訴訟費用及擴張之訴訴訟費用均由被上訴人負擔。
    事      實
甲、上訴人方面：
一、聲明：(一)原判決主文第一項、第三項及第四項部分均廢棄。(二)被上訴人在原審之
    訴與擴張之訴及假執行之聲請均駁回。
二、陳述：與原判決記載相同者予以引用外，補稱：
  (一)上訴人已合法終止兩造僱傭契約關係，是被上訴人於本院再擴張請求上訴人自民
    國（下同）八十九年六月一日起至復職日止按月給付五萬六千二百十七元整，顯
    無理由。
  (二)上訴人資遣通知書以被上訴人不適任且公司有「虧損」狀況為由，資遣被上訴人
    ，而非僅以虧損事由終止僱佣契約。
  (三)上訴人於八十八年二月間資遣被上訴人時已呈現虧損狀態。
  (四)勞動基準法第十一條第五款「勞工對於所擔任之工作確不能勝任」係指能力上不
    能完成工作，或怠忽所擔任之工作致不能完成，或「能為而不為」、「可以做而
    無意做」而違反勞工應忠誠履行勞務給付之義務均屬之，不限於「不可歸責於勞
    工之情形」始可適用。被上訴人主張勞基法第十一條第五款限於不可歸責於勞工
    之情形始可適用，顯然自認其因可歸責於自己之事由致無法勝任工作，依上述說
    明，上訴人以被上訴人無法勝任工作為由予以資遣，完全適法。
  (五)依上訴人公司績效評估作業辦法，被上訴人考績結果被評定為「待改進」，視為
    不適任員工，上訴人予以資遣，並未違反勞基法規定。縱該評估作業辦法未報請
    主管機關核備，亦未違反強制或禁止規定，仍屬有效。
  (六)上訴人依勞動基準法第十一條第二款及第五款規定終止契約，與勞動基準法第十
    二條規定無關，故無勞動基準法第十二條三十日除斥期間限制。
  (七)上訴人依勞動基準法第十一條第五款規定勞工對於所擔任之工作確不能勝任，終
    止勞動契約，無須先行提請勞資會議或報請主管機關認定，內政部七十年九月十
    四日台內勞字第三四七○四○號函為僅「得」提請認定而非「應」提請認定，故
    非強制規定。
  (八)依上訴人公司空服人員薪給辦法第十二條僅規定飛行加給之計算標準，第十三條
    規定公差派遣公傷假正常排班，因故減班當天排班未達保證鐘點時數，
    才應以保證鐘點計算薪資，並未規定員工在完全未飛行時之情形，上訴人仍應給
    付以保證鐘點計算之薪資。對被上訴人八十七年間暫調地勤期間上訴人仍給付飛
    行加給或資遣通知，係對被上訴人優遇。
三、證據：援用原審提出者。
乙、被上訴人方面：
一、聲明：(一)上訴駁回。(二)上訴人應自八十九年六月一日起至被上訴人復職日止，按
    月再給付被上訴人五萬六千二百一十七元及自八十九年九月十五日起至清償日止
    ，按年息百分之五計算之利息。(三)上訴人應再給付被上訴人三萬四千二百五十七
    元，及自八十九年九月十五日起至清償日止，按年息百分之五計算之利息。(四)願
    供擔保，請准宣告假執行。
二、陳述：與原判決記載相同者予以引用外，補稱：
  (一)依民事訴訟法第四百四十六條第一項及第二百五十五條第一項第三款及第七款規
    定，擴張如訴之聲明第二項所載。
  (二)依上訴人公司三節獎金發放作業要點八十九年度端午節獎金及中秋節獎金（計算
    式：三四二五七元除以二再乘以二等於三四二五七元），於原審法院辯論終結後
    ，上訴人提起上訴時，為已發生之債權，擴張如訴之聲明第三項所載。
  (三)上訴人資遣被上訴人時，依其經營狀況，並未處於虧損狀況。
  (四)上訴人資遣被上訴人後反而一再對外招募空服員，其對被上訴人予以資遣，違反
    誠信原則，不生終止勞動契約之效力。
  (五)上訴人並未變更其業務性質或生產方式，故上訴人知識技能並未因而有不能勝任
    空服員工作之情事，上訴人不得援引勞動基準法第十一條第五款規定資遣被上訴
    人。
  (六)勞動基準法第十一條第五款未列舉「違反忠誠義務」為資遣事由，自難以此空泛
    事由資遣被上訴人。另上訴人公司工作規則終止僱傭契約之事由，並未包括績效
    評估等第待改進。另績效評估作業辦法第八、二、一係創設之解僱事由，逾越工
    作規則及上述辦法制定之目的，違反強制規定及團體協約，應屬無效。
  (七)上訴人為打壓工會幹部，故意刁難，資遣被上訴人。
  (八)被上訴人非無故請假致未飛行時數未達保證鐘點。依上訴人公司薪給辦法第十三
    條第四款及第十四條反面解釋，得按保證鐘點受領全額飛行加給。
三、證據：援用原審提出者外，補提八十七年十一月二十三日台北市政府勞工局勞資
    爭議協調會議記錄、行政院勞工委員會八十六年八月二日台（八六）勞動一字第
    ○三一七九四號函、八十七年十二月二十日中國時報第二四版、端午節獎金銀行
    匯款記錄、員工中秋節獎金給付明細表影本各一件。
    理      由
一、被上訴人起訴主張：伊於民國八十一年五月四日起受僱於上訴人，擔任空服員之
    職，期間盡忠職守，表現優異，經常獲得公司獎勵，並於八十六年當選該公司產
    業工會幹部，嗣因故屢遭主管刁難，而不見容於上訴人公司，上訴人竟於八十八
    年二月三日違法將伊資遣。爰依僱傭關係，求為判決上訴人應自民國八十八年二
    月四日起至八十九年六月五日止，按月給付伊新台幣（下同）六萬二千六百二十
    七元及加付法定遲延利息；另應給付伊一十萬六千三百七十三元及加付法定遲延
    利息等語（其中被上訴人請求超過原判決附表一、二所示之金額本息部分，經原
    審判決被上訴人敗訴，未據被上訴人提起上訴）。被上訴人於本院審理中，復擴
    張訴之聲明，求為判決(一)上訴人應自八十九年六月一日起至被上訴人復職日止，
    按月再給付被上訴人五萬六千二百一十七元及自八十九年九月十五日起至清償日
    止，按年息百分之五計算之利息。(二)上訴人應再給付被上訴人三萬四千二百五十
    七元及自八十九年九月十五日起至清償日止按年息百分之五計算之利息等語。上
    訴人則以：被上訴人任職期間表現不佳，曾受記大過、申誡等處分，續效評估等
    第為待改進，顯不能勝任工作；又伊公司經營上確有虧損，為此，依勞動基準法
    第十一條第二款、第五款規定，予以資遣，終止勞動契約，並無不當。兩造間之
    僱傭關係既已消滅，被上訴人之請求，自失依據等語資為抗辯。
二、按勞動基準法第十一條第五款規定所謂確不能勝任工作，非但指能力上不能完成
    工作，即怠忽所擔任之工作，致不能完成或違反勞工應忠誠履行勞務給付之義務
    亦屬之（最高法院八十四年度台上字第六七三號判決、八十六年度台上字第六八
    八號判決參照）。又同法第五款所謂不能勝任工作，不僅指勞工在客觀上之學識
    、品行、能力、身心狀況不能勝任工作者而言，即勞工主觀上能為而不為，可以
    做而無意做，違反勞工應忠誠履行勞務給付之義務者亦屬之（最高法院八十六年
    度台上字第八十二號判決參照）。依上說明，所謂不能勝任工作，並未限於不可
    歸責於勞工之情形始得適用，此觀該條文並未予以限縮自明。乃被上訴人謂該條
    款規定限於不可歸責於勞工之情形始得適用云云，自非可採。經查：(一)被上訴人
    未應主管要求，拒絕提出工作報告一件，為被上訴人所不爭執，自係違反勞工應
    忠誠履行勞務給付義務。(二)被上訴人自八十一年五月四日至上訴人公司擔任空服
    員起，其表現即不佳，有歷任主管之績效考核評估表在卷可憑（見原審卷第二八
    －三五頁）。(三)春節輸運旅客係航空公司營運及為旅客服務最重要之活動及業務
    ，但八十六年二月春節期間被上訴人竟無正當理由拒絕參加關鍵時間活動、有獎
    懲通報在卷可憑（見原審卷第三六頁）。(四)八十六年五月二十六日，被上訴人憑
    藉為上訴人公司工會監事之地位，未經工會理事會決議，擅自以上訴人公司工會
    第四分會之名義張貼大字報，鼓動空服員連署對抗上訴人公司，有獎懲通報在卷
    可稽（見原審卷第三七－三八頁）。(五)八十六年五月三十一日因睡過頭，遲到二
    十五分鐘。八十七年一月二十日執行待命期間擅自離開待命室，因而延誤派遣任
    務，遲到一小時五分鐘，有獎懲通報在卷可憑（見原審卷第三九－四十頁）。(六)
    八十七年四月四日，上訴人公司安排被上訴人於當日下午服勤即於下午二時由台
    北起飛往高雄之班機上服務，但被上訴人無正當理由拒絕服勤，上訴人不得不另
    行調派他人取代之，有獎懲通報可稽（見原審卷第四一頁）。被上訴人於八十七
    年七月五日再一次無正當理由拒絕服勤，上訴人不得不另行調派人員取代之，亦
    有獎懲通報可憑（見原審卷第四三頁），而上開書證，復為被上訴人所是認（見
    本院卷第二四八頁）。綜上事證，足見被上訴人確有前開各不適任行為無疑。上
    訴人依勞動基準法第十一條第五款之規定終止兩造之勞動契約，並無不合。
三、被上訴人主張：伊之所以遭資遣係因其為工會幹部，上訴人打壓工會幹部，致其
    考績不佳云云。但為上訴人否認之。經核閱被上訴人之工會幹部含工會理事長在
    內之多位人員之考績資料，顯示被上訴人考績不佳係被上訴人個人因素所致，因
    其他工會幹部人員並未有如被上訴人所指被打壓，而考績不佳遭資遣之情形（見
    原審卷第一五三－一六九頁）。被上訴人又未舉證證明另有其他人員曾因係工會
    幹部而遭打壓考績不佳之情，是被上訴人上開主張，並不足採。
四、被上訴人又主張：上訴人之內部規章，未送核備，無效；上訴人對伊予以資遣並
    不適法，且有違誠信原則。然查：卷附上訴人公司工作規則第二四條規定：「員
    工除遵守法令外，並應遵守公司所規定之規章．．．」，則上訴人公司所訂任何
    規章，公司全體員工均有遵守義務。又該公司所訂「績效評估作業辦法」係「為
    促進主管與部屬間對工作目標及成果認知之溝通，以公正客觀評估其績效，作為
    擬定員工發展、訓練、及改善計劃之參考，並為昇遷、調派、獎勵及薪資調整的
    依據」所制定之辦法，自屬上訴人公司工作規則之一部分，全體員工均有遵守義
    務。該評估作業辦法自得作為員工績效評估之依據。上訴人於上開評估作業辦法
    具體明文規定凡被評估為「待改進」者，得予資遣，並無不合。縱上開評估作業
    辦法未經主管機關核備，但並未違反強制或禁止規定，自仍屬有效。是被上訴人
    所稱，上訴人對伊資遣，並不適法，且有違誠信原則云云，自不足採。另查勞動
    基準法或其他法律均無所謂雇主若欲以勞基法第十一條第五款勞工對於所擔任工
    作確不能勝任為由，終止勞動契約，應先提請勞資會議或報主管機關認定，否則
    不得終止契約之規定。至於被上訴人所提內政部七十四年九月十日台內營字第三
    四七０四號函僅稱「得」並非「應」，被上訴人引上開內政部函釋為據，主張上
    訴人刻意避開提請勞資會議討論或報主管機關之程序，顯係非法云云，尚非可採
    。
五、綜上，兩造間之系爭僱傭關係，已因上訴人為終止之意思表示而消滅，從而，被
    上訴人於本訴請求判令上訴人給付如原決附表一、二所示之本息，即屬無據，應
    不准許。該部分假執行之聲請，已失附麗，應併予駁回。原判決未察，就上開部
    分，為被上訴人勝訴之判決，並為假執行之宣告，自有未洽。上訴意旨指摘原判
    決此部分不當，求予廢棄改判，為有理由，自應由本院將原判決此部分廢棄改判
    如主文第二項所示。至於被上訴人所為擴張之訴部分，如前所述，亦屬無理由，
    其訴及其假執行之聲請，自均應予駁回。
六、兩造其餘之攻擊防禦及舉證，對本件判決結果已不生任何影響，不另贅論，併此
    敘明。
七、據上論結，本件上訴為有理由，被上訴人擴張之訴為無理由，依法判決如主文。
中      華      民      國    九十      年      一      月      九      日
                              臺灣高等法院民事第十庭
                                  審判長法  官  林  敬  修
                                        法  官  黃  騰  耀
                                        法  官  劉  勝  吉
右正本係照原本作成。
如不服本判決，應於收受送達後二十日內向本院提出上訴書狀，其未表明上訴理由者
，應於提出上訴後二十日內向本院補提理由書狀（均須按他造當事人之人數附繕本）
上訴時應提出委任律師或具有律師資格之人之委任狀；委任有律師資格者，另應附具
律師及格證書及釋明委任人與受任人有民事訴訟法第四百六十六條之一第一項但書或
第二項（詳附註）所定關係之釋明文書影本。
中      華      民      國    九十      年      一      月     十六     日
                                        書記官  李  翠  齡
附註：
民事訴訟法第四百六十六條之一（第一項、第二項）對於第二審判決上訴，上訴人應
委任律師為訴訟代理人。但上訴人或其法定代理人具有律師資格者，不在此限。
上訴人之配偶、三親等內之血親、二親等內之姻親，或上訴人為法人、中央或地方機
關時，其所屬專任人員具有律師資格並經法院認為適當者，亦得為第三審訴訟代理人
。


司法院資訊處製作；財團法人民間司法改革基金會備份。
